ACORDAO-COMPLETO-2519918

ACÓRDÃO 18985/2021 ATA 41/2021 - SEGUNDA CÂMARA

VISTOS, relatados e discutidos estes autos da Tomada de Contas Especial instaurada pelo Ministério do Turismo contra o Sr. Antônio Soares de Araújo, ex-prefeito de Jardim de Piranhas/RN (gestões: 2005-2008 e 2009-2012) , em face da impugnação total de despesas do Convênio 418/2008, cuja finalidade consistia no incentivo ao turismo por meio do apoio à implementação do projeto intitulado "Maior São João do Povo".
ACORDAM os Ministros do Tribunal de Contas da União, reunidos em sessão da 2ª Câmara, ante as razões expostas pelo Relator em:
9.1. com fundamento nos arts. 1º, inciso I, 16, inciso III, alíneas "b" e "c", 19, caput, e 23, inciso III, da Lei 8.443/1992, julgar irregulares as contas do Sr. Antônio Soares de Araújo, condenando-o ao pagamento da quantia abaixo especificada, com a fixação do prazo de 15 (quinze) dias, a contar do recebimento da notificação, para que comprove, perante o Tribunal (art. 214, inciso III, alínea a do Regimento Interno/TCU) , o recolhimento da dívida ao Tesouro Nacional, atualizada monetariamente e acrescida dos juros de mora, calculados a partir da correspondente data, até a data do efetivo recolhimento, na forma prevista na legislação em vigor, abatendo-se, na execução, a quantia já recolhida, indicada a crédito, na forma do disposto no verbete da Súmula 128 da jurisprudência do TCU:
	Data de ocorrência
	Valor histórico (R$) 
	Identificador da parcela

	29/8/2008
	100.000,00
	débito

	23/4/2009
	4.104,82
	crédito

	20/10/2010
	1,02
	crédito

9.2. autorizar, caso requerido, com base no art. 26 da Lei 8.443/1992, o parcelamento da dívida constante no subitem 9.1 deste Acórdão em até 36 (trinta e seis) parcelas mensais e sucessivas, sobre as quais incidirão os correspondentes acréscimos legais (débito: atualização monetária) , esclarecendo ao responsável que a falta de pagamento de qualquer parcela importará no vencimento antecipado do saldo devedor, sem prejuízo das demais medidas legais;
9.3. autorizar, desde logo, a cobrança judicial da dívida, nos termos do art. 28, inciso II, da Lei 8.443/1992, caso não atendida a notificação; e
9.4. remeter cópia deste Acórdão ao Ministério do Turismo, para ciência, e à Procuradoria da República no Estado do Estado do Rio Grande do Norte, com fundamento no art. 16, § 3º, da Lei 8.443/1992 c/c art. 209, § 7º, do Regimento Interno do TCU.

Tomada de Contas Especial instaurada em face da impugnação total de despesas do Convênio 418/2008, cuja finalidade consistia no incentivo ao turismo por meio do apoio à implementação do projeto intitulado Maior São João do Povo.

Segunda Câmara

Município Jardim de Piranhas/RN.

3. Responsável: Antônio Soares de Araújo (XXX.653.914-XX).

13.1. Ministros presentes: Bruno Dantas (Presidente), Aroldo Cedraz e Raimundo Carreiro.
13.2. Ministros-Substitutos presentes: Marcos Bemquerer Costa (Relator) e André Luís de Carvalho.

ACORDAO-COMPLETO-2529049

Acórdão 1082/2022 - Segunda Câmara

MARCOS BEMQUERER

Trata-se da Tomada de Contas Especial instaurada pelo Ministério do Turismo - Mtur contra o Sr. Antônio Soares de Araújo, ex-prefeito de Jardim de Piranhas/RN (gestões: 2005-2008 e 2009-2012) , em face da impugnação total de despesas do Convênio 418/2008 (peça 9) , cuja finalidade consistia no incentivo ao turismo por meio do apoio à implementação do projeto intitulado "Maior São João do Povo".
2.	Para execução do objeto do ajuste, foi pactuado o valor de R$ 105.000,00, sendo R$ 100.000,00 à conta do concedente e R$ 5.000,00 referentes à contrapartida do convenente, com vigência de 10/6/2008 a 18/11/2008, após prorrogação de prazo final. Os recursos foram liberados em 29/8/2008, mediante a Ordem Bancária 2008OB900974 (peça 24, p. 1) .
3. 	A prestação de contas enviada ao MTur foi examinada, entre outros documentos, por intermédio da Nota Técnica de Reanálise 484/2012, que recomendou a reprovação da execução física da avença (peça 46) .
4. 	Tanto o tomador de contas, nos termos do Relatório 110/2017 (peça 91) , quanto a Secretaria Federal de Controle Interno - SFCI (peça 92) concluíram pelo prejuízo no valor total dos recursos repassados, imputando a responsabilidade pelo dano ao Sr. Antônio Soares de Araújo. A SFCI certificou a irregularidade das contas (peça 93) e a autoridade ministerial tomou conhecimento dessa conclusão (peça 95) .
5. 	No Tribunal, a Secretaria de Controle Externo de Tomada de Contas Especial - SecexTCE analisou o processo por meio da instrução inserta à peça 121, que reproduzo em parte e com ajustes de forma:
"12. Consoante instrução inicial (peça 96) , com a qual anuiu a Unidade Técnica (peças 97 e 98) , que sofreu reparo por meio de nova instrução técnica (peça 100) , também com anuência superior (peças 101 e 102) , para retificação na data correta de origem do débito que constou da proposta de encaminhamento (data correta: 29/8/2008) , foi promovida a citação do responsável, nos seguintes moldes:
'Ocorrências: não comprovação da boa e regular aplicação dos recursos federais repassados pelo Ministério do Turismo ao Município de Jardim de Piranhas/RN, por meio do Convênio 418/2008 (Siafi 629147; peça 9) ; 
Condutas: 
1)	 não comprovar a execução física do objeto do convênio, conforme destacado nas ressalvas técnicas consignadas no Pedido de Reconsideração Nota Técnica de Reanálise 537/2014 (peça 57) abaixo reproduzidas [v. Anexo I desta instrução]; 
2)	 no âmbito dos contratos de prestação de serviços artísticos com as empresas D1 Tudo Entregas Ltda ME e Francisco Canindé Margarida (peça 34, p. 7-12 e peça 68, p. 10-15, no valor total de R$ 76.000,00) , não apresentar os Contratos de Exclusividade (com os devidos registros em cartório) entre as mencionadas empresas representante e os artistas dos grupos das atrações musicais do evento, passível, portanto, de glosa, nos termos do Acórdão 96/2008-TCU-Plenário, além da reafirmação desse entendimento no Acórdão 3826/2013-TCU-Primeira Câmara, com a caracterização da ausência de justificativa quanto à inexigibilidade de licitação, prevista no inciso III do art. 25 da Lei n° 8.666/1993; 
3)	 não apresentar documentos (notas fiscais, recibos, comprovantes de transferências bancárias e outros documentos equivalentes, emitidos em nome das bandas ou artistas e assinadas por seus representantes legais ou pelos seus empresários exclusivos, sendo essa representação ou exclusividade registrada em cartório) capazes de demonstrar que eventuais valores destinados a essa sociedade comercial foram repassados às bandas ou artistas que realizaram o evento; 
4)	 não comprovar que os pagamentos foram efetivamente repassados às empresas contratadas, representando a quebra do imprescindível nexo de causalidade entre a execução financeira e as despesas incorridas para a realização do evento avençado, além de descumprir a cláusula sétima do termo de convênio - Da Movimentação da Conta Específica e da Aplicação dos Recursos (peça 4, p. 9) .' 
13. Em cumprimento ao Pronunciamento da Unidade (peça 98) , de 25/1/2019, foi efetuada a citação do responsável, conforme delineado a seguir:
	Comunicação: Ofício 1695/2019 - Secex-TCE (peça 104) .
Data da Expedição: 19/4/2019 (confeccionado em 11/4/2019) .
Data da Ciência: 23/5/2019 (peça 106) .
Nome Recebedor: Emanoel Renege.
Observação: Ofício enviado para o endereço do responsável, consoante base Sistema CPF da RFB (peça 99 e 103) .
Fim do prazo para a defesa: 7/6/2019.
	
14. Em 16/5/2019, o responsável apresentou tempestivamente suas alegações de defesa (peça 105) , e, no mesmo documento, requereu prorrogação de prazo por mais 30 dias para apresentação de documentação complementar.
15. Em 30/7/2019, foi elaborada nova instrução técnica (peça 107) em que restou assente a impossibilidade de concessão da prorrogação por meio de delegação de competência, em [face] do prazo já superior a 30 dias, àquela altura, tendo sido os autos remetidos ao Relator, Ministro-Substituto Marcos Bemquerer Costa, após anuência superior (peças 108 e 109) .
16. Em 1º/8/2019, consoante despacho ministerial (peça 110) , o Relator [concordou]. 
17. Em 31/10/2019, a Seproc expediu o despacho de conclusão das comunicações processuais (peça 111) relativamente ao exaurimento das providências concernentes ao pronunciamento da unidade (peça 102) .
18. Após sorteio de membro do MP/TCU para atuar no processo (peça 112) , os autos foram enviados à Secex-TCE, para instrução.
19. Consoante nova instrução técnica (peça 113) , com a qual anuiu a Unidade Técnica (peças 114 e 115) , em atendimento à determinação do Relator (peça 110) , foi oportunizada ao responsável a apresentação de complementação de defesa (...) .
20. Por meio do Ofício 7580/2021-TCU-Seproc, de 17/3/2021, foi encaminhado ao representante legal do responsável a notificação de dilação de prazo (peça 117) , recebida por AR em 31/3/2021 (peça 118) .
ANÁLISE DOS PRESSUPOSTOS DE PROCEDIBILIDADE DA IN/TCU 71/2012 
Avaliação de Viabilidade do Exercício do Contraditório e da Ampla Defesa
21. Preliminarmente, verifica-se que não houve o transcurso de mais de dez anos desde o fato gerador sem que tenha havido a notificação do responsável pela autoridade administrativa federal competente (art. 6º, inciso II, c/c art. 19 da Instrução Normativa IN-TCU 71/2012, modificada pela IN/TCU 76/2016) .
22. De fato, os recursos federais foram transferidos em 29/8/2008 (peça 24, p. 1) - data do fato gerador - e o responsável foi notificado sobre as irregularidades pela autoridade administrativa competente em 11/3/2016, por meio do Ofício 1498/2016/CGCV/SPOA/SE/MTur (peça 58, v. AR à peça 60) .
Valor de Constituição da TCE 
23. Verifica-se que o valor atualizado do débito apurado (sem juros) em 1º/1/2017 é superior a R$ 100.000,00, na forma estabelecida nos arts. 6º, inciso I, e 19 da IN/TCU 71/2012, modificada pela IN/TCU 76/2016) .
OUTROS PROCESSOS/DÉBITOS EM SISTEMAS TCU COM O MESMO RESPONSÁVEL
24. Informa-se que este é o único processo constante da base de dados do Tribunal em nome do responsável, nesta Corte. 
25. A tomada de contas especial está devidamente constituída e em condição de ser instruída. 
EXAME TÉCNICO
26. Em exame, TCE instaurada pelo MTur em razão da impugnação total de despesas do Convênio 418/2008 (Siafi 629147) , celebrado com o município de Jardim de Piranhas/RN, tendo por objeto o projeto 'Maior São João do Povo'.
27. Após inserção das alegações de defesa 105, instrução técnica (peça 107) verificou pendência quanto ao exame do pedido de concessão, pelo advogado do responsável, de mais 30 dias para 'juntada da documentação complementar apta a comprovar a realização do evento objeto do Convênio 418/2008' (peça 107, p. 18-19, tópico 'III. Conclusão', alínea 'a') . 
28. Com o despacho do Relator anuindo ao pedido (peça 110) , foi elaborada nova instrução técnica (peça 113) oportunizando tal complementação, tendo sido a notificação entregue a terceiros no endereço do escritório profissional do advogado (peça 105, p. 20) .
29. O prazo de prorrogação concedido se deu por 30 dias, a contar da data de notificação, em caráter excepcional, o que ocorreu em 30/4/2021 sem que houvesse qualquer nova inserção de documentos. Aliás, (...) já decorreram mais de 150 dias após o término daquele prazo, tempo mais que suficiente para que a defesa, querendo, complementasse suas alegações.
30. Assim, considerando o longo tempo decorrido antes e depois da determinação do Relator, em que o responsável já poderia ter comparecido aos autos e exercido sua complementação de defesa, resta mais que caracterizado o respeito à ampla defesa e [ao] contraditório.
30.1. Desse modo, dando-se sequência ao processo, passa-se, a seguir, ao exame da 'defesa administrativa', recepcionada como alegações de defesa (peça 105) .
30.2. A peça de defesa possui texto introdutório e parte I-Síntese do processo (peça 105, p. 1-4) apenas expositiva, para, ao final, no pedido (peça 105, p. 18-20) , requerer a)  concessão de prazo (que já foi atendida) ; b)  aprovação das contas, com ressalvas; ou c)  condenação apenas pelo débito parcial, remanescente do adimplemento substancial do objeto do convênio.
30.3. Na parte argumentativa, (...) o responsável apresenta a parte 'II-Do mérito: cumprimento do objeto do convênio - efetiva realização do evento - erros formais que não obstam a aprovação das contas - precedentes' (peça 105, p. 4-15) e parte 'II- [sic] Do princípio da eventualidade. Impossibilidade de ressarcimento integral do valor do convênio - hipótese de enriquecimento ilícito do erário - limitação ao valor não aplicado - necessidade de instrução processual' (peça 105, p. 15-18) e invoca os princípios da eventualidade, da razoabilidade e da proporcionalidade para suscitar que, se não forem aprovadas as contas, que se impute apenas o débito parcial do que faltou comprovar, sob pena de enriquecimento ilícito do erário (cita julgados do STF e STJ sobre o tema) , haja vista que o evento foi organizado e realizado, e seu objeto foi executado. Esses tópicos do mérito serão analisados a seguir, considerando cada argumento apresentado.
31. Argumento 1: citando o RI/TCU, arts. 208 e 209, § 2º, sustenta a defesa que as ressalvas apontadas pelos pareceres técnicos são meros erros formais, que não poderiam ensejar a reprovação, mas apenas aprovação das contas, com ressalvas.
32. Análise 1 (rejeição) 
32.1. Ao contrário do que afirma a defesa, as ressalvas apontadas nos pareceres técnicos que baseiam as irregularidades não se constituem em meros erros formais.
32.2. Falhas formais ou erros primários escusáveis que possam se prestar ao uso do princípio do formalismo moderado e/ou à baixa materialidade são aquelas que não têm o condão de causar prejuízos significativos aos cofres públicos. Como exemplo, pode-se citar a ausência de um atesto em uma nota fiscal, tomado isoladamente como único elemento faltante em uma prestação de contas. Explica-se: havendo uma cadeia de elementos de prova, como recibos, faturas, notas de empenho, comprovantes de pagamentos de cachê a bandas/artistas, contratos de exclusividade válidos, extratos bancários e toda uma gama de evidências previstas na legislação em geral e vinculadas no termo de convênio a demonstrar o nexo de causalidade entre recursos recebidos e pagamentos efetuados, pode-se aplicar a excepcionalidade de aprovação das contas, com ressalvas. Todavia não é esse o caso em comento. 
32.3. Em primeiro lugar, veja-se que o conjunto de documentos técnicos produzidos ainda na esfera do MTur demonstra cabalmente os esforços empreendidos na análise dos documentos apresentados a título de prestação de contas. 
32.4. Veja-se que foram vários os pareceres técnicos emitidos e que ofertaram oportunidades [para] que o responsável saneasse as irregularidades, a saber: Nota Técnica de Análise 54/2010 (peça 21) , de 15/9/2010; Nota Técnica de Reanálise 1.533/2010 (peça 41) , de 30/11/2010; Nota Técnica de Reanálise 312/2012 (peça 49) , de 17/4/2012; Nota Técnica de Reanálise 484/2012 (peça 46) , de 19/6/2012; Nota Técnica de Reanálise 106/2012 (peça 48) , de 19/6/2012; Nota Técnica de Reanálise 245/2012 (peça 51) , de 12/7/2012; Pedido de Reconsideração Nota Técnica de Reanálise 537/2014 (peça 57) , de 19/8/2014; Nota Técnica de Análise Financeira 134/2016 (peça 56) , de 1º/2/2016.
32.5. Em segundo lugar, observem-se as ressalvas constantes do Anexo I da instrução técnica precedente (peça 113, p. 7-9) , extraídas da Nota Técnica de Reanálise 484/2012 (peça 46) , de 19/6/2012, que atestou a reprovação dos itens ali analisados, e o não saneamento daquelas ressalvas. 
32.6. Desnecessário se reproduzir aqui todo aquele conteúdo, mas, a título de exemplificação, traga-se, por exemplo, as ressalvas pertinentes ao objeto 'bandas/artistas'. Em todos os respectivos itens 08 a 15 daquele Anexo, a observação foi a mesma, a saber:
'Apresentadas fotografias que, no entanto, não comprovam a realização dos Shows especificamente no evento objeto do convênio, posto que em nenhuma das fotos foi possível observar características da localidade onde ocorreram os shows, identificação dos nomes das bandas ou a data dos registros das imagens.' 
ITEM REPROVADO
33. Para estes itens, foi procedida a seguinte análise:
'O Convenente encaminhou pedido de reconsideração (fls. 574 a 587) , mediante o qual alega que as fotografias anteriormente encaminhadas juntamente com o restante da documentação apresentada para prestação de contas são suficientes para comprovação da execução física do objeto pactuado.
Primeiramente, cumpre esclarecer que esta análise tem por objetivo tão somente verificar a execução física do evento objeto do convênio. Portanto, no que compete as atribuições desta CGMC, verificou-se que as fotografias enviadas não nos traziam certeza de que seriam mesmo do evento conveniado. 
Sendo assim e considerando que o convenente em seu pedido de reconsideração juntou apenas uma cópia de uma notícia veiculada na internet, em um blog particular, sobre a divulgação do evento e que isso, por si só, não é suficiente para demonstrar a execução física do objeto do convênio, ratificamos o conteúdo da nota técnica anterior.'
34. Conforme se observa, comprovar que os shows foram efetivamente realizados é imperativo básico de demonstração da regularidade dos gastos. No caso, elementos básicos não constam das fotos, quais sejam: características da localidade onde ocorreram os shows, identificação dos nomes das bandas ou a data dos registros das imagens. Esses elementos identificadores são os que permitem aferir autenticidade ao evento, sua efetiva realização. Logo, não é suficiente a defesa afirmar que o evento foi realizado ou anexar notícia 'solta' de um blog, é preciso que o responsável se assegure dos cuidados devidos para documentar a realização do evento, tal qual exigido nas normas.
 (...) 
36. Na seara do controle externo, é do gestor a obrigação de demonstrar a boa e regular gestão dos recursos públicos que lhe foram confiados. No caso em tela, restaram evidentes as seguintes constatações que caracterizam a irregularidade principal de não comprovação da boa e regular gestão:
'1) não comprovar a execução física do objeto do convênio, conforme destacado nas ressalvas técnicas consignadas no Pedido de Reconsideração Nota Técnica de Reanálise 537/2014 (peça 57) indicadas no quadro;
2) no âmbito dos contratos de prestação de serviços artísticos com as empresas D1 Tudo Entregas Ltda ME e Francisco Canindé Margarida (peça 34, p. 7 e peça 68, p. 10, no valor total de R$ 76.000,00) , não apresentar os Contratos de Exclusividade (com os devidos registros em cartório) entre as mencionadas empresas representante e os artistas dos grupos das atrações musicais do evento, passível, portanto, de glosa, nos termos do Acórdão 96/2008-TCU-Plenário, além da reafirmação desse entendimento no Acórdão 3826/2013-TCU-Primeira Câmara, com a caracterização da ausência de justificativa quanto à inexigibilidade de licitação, prevista no inciso III do art. 25 da Lei n° 8.666/1993;
3) não apresentar documentos (notas fiscais, recibos, comprovantes de transferências bancárias e outros documentos equivalentes, emitidos em nome das bandas ou artistas e assinadas por seus representantes legais ou pelos seus empresários exclusivos, sendo essa representação ou exclusividade registrada em cartório) capazes de demonstrar que eventuais valores destinados a essa sociedade comercial foram repassados às bandas ou artistas que realizaram o evento;
4) não comprovar que os pagamentos foram efetivamente repassados às empresas contratadas, representando a quebra do imprescindível nexo de causalidade entre a execução financeira e as despesas incorridas para a realização do evento avençado, além de descumprir a cláusula sétima do termo de convênio - Da Movimentação da Conta Específica e da Aplicação dos Recursos (peça 4, p. 9) .'
37. Portanto não basta a defesa afirmar que as falhas foram formais para transfigurá-las. A natureza das falhas caracteriza irregularidade grave, pois não comprova a boa e regular aplicação dos recursos repassados.
38. Portanto ausentes elementos imprescindíveis a demonstrar a correta utilização dos recursos, havendo irregularidades que exigem a reprovação pelo débito total não afastadas até aqui, há que se rejeitar os argumentos apresentados.
39. Argumento 2: assevera que o objeto foi comprovadamente atendido por fotos e documentos anexados à prestação de contas original. 
40. Análise 2 (rejeição) 
41. Compulsando-se os autos, verifica-se que o responsável se manifestou consoante peças 19, 22, 44, 63 e 105 (...) . O causídico que defende o responsável tem acesso aos autos e é conhecedor da composição deste processo. Sabe, portanto, que, dos documentos aqui apresentados, apenas a peça 63 traz, de modo precário, uma matéria de um blog (peça 63, p. 16-21) , sem qualquer caráter documental, sequer apresentando fotos do evento. 
42. Ainda que se analise com boa vontade a menção a blog, é inevitável observar, com reservas, que a matéria ali prenuncia uma prometida realização de evento, não comprova a realização efetiva em si.
43. Assim, quando a defesa insiste em que o gestor anexou aos autos fotografias que demonstravam a efetiva realização do evento, só pode estar se referindo às fotografias já analisadas pelo controle interno/MTur, que foram recusadas com as devidas justificativas, explicações e análises. Se não foram inseridos novos elementos ou informações adicionais que permitam um novo reexame, só resta aquiescer ao exame anteriormente apresentado pelo MTur/CGU. A defesa não reapresentou fotografias para nelas proceder exame acurado e minucioso que tivesse o condão de modificar o entendimento anteriormente firmado. Desse modo, carece de robustez técnica para suportar os argumentos apresentados nesse quesito.
44. Do mesmo modo, ao afirmar que a realização do objeto foi comprovada também por meio de documentos, não logrou a defesa carrear aos autos novos elementos ou informações adicionais suportadas por documentação distinta daquela já presente nos autos e já analisada. Não sendo capaz de questionar criteriosamente os pareceres técnicos proferidos em cima do que já consta dos autos em termos de fotografias e documentação, a defesa carece de suporte técnico para tornar seus argumentos válidos de consideração. 
45. Portanto os argumentos ora apresentados devem ser rejeitados.
46. Argumento 3: afirma que equipamentos e infraestrutura foram contratados e instalados e que o material de divulgação foi confeccionado e distribuído.
47. Análise 3 (rejeição) 
48. A defesa afirma que, com base nas fotografias e documentação antes apresentadas, comprovou-se que equipamentos e infraestrutura foram contratados e instalados, e que o material de divulgação foi confeccionado e distribuído. Tal afirmação não se mostra factível. De fato, o Anexo I da instrução precedente, baseado na Nota Técnica de Reanálise 484/2012 (peça 113, p. 7-9) e no Pedido de Reconsideração Nota Técnica de Reanálise 537/2014 (peça 57) , evidenciou ressalvas aos itens de infraestrutura, quais sejam: 02- Palco; 03-Banheiros químicos; 04-Camarotes; 05-Sonorização; 06-Iluminação; e 07-Gerador; e o item 16-Divulgação. Todos eles foram reprovados, e a análise foi a mesma já transcrita retro, na Análise 1 precedente.
49. Portanto, ao se limitar em afirmar que tais itens restaram comprovados, sem qualquer elemento novo, sem qualquer contestação pontual ou específica, sem novas informações, a defesa não aproveita a oportunidade de permitir modificação ao entendimento anteriormente firmado e nem confere a possibilidade de a presente análise aferir se as afirmações trazidas como alegações fazem sentido.
50. Logo, há que se rejeitar os argumentos apresentados.
51. Argumento 4: afirma que as bandas foram contratadas e se apresentaram, não havendo comprovação de prejuízo ao erário.
52. Análise 4 (rejeição) 
53. Conforme já exposto na Análise 1 retro, as ressalvas contidas nos itens 8 a 15 da Nota Técnica de Reanálise 484/2012 (peça 46) , de 19/6/2012, constantes, ainda, do Pedido de Reconsideração Nota Técnica de Reanálise 537/2014 (peça 57) relativo às bandas, evidenciam a ausência de comprovação de realização dos shows.
54. Assim, a conduta irregular atribuída ao gestor, relativa a este quesito, foi não comprovar a execução física do objeto do convênio.
55. Não obstante, em relação à contratação das bandas/artistas, os argumentos (...) apresentados pela defesa não têm o condão de afastar as condutas referentes a essas contratações (...) . 
56. Assim, os argumentos devem ser integralmente rejeitados.
57. Argumento 5: alega que as 'críticas' do setor de análise do MTur são desprovidas de critérios técnicos quanto às fotos e notícias da mídia local que comprovam a realização do evento.
58. Análise 5 (rejeição) :
59. A defesa, nesse argumento, se restringe a atacar meramente os pareceres técnicos emitidos pelo MTur, relativamente às fotos e notícias.
60. Em relação às fotografias, já foi dito e visto que aquelas acostadas aos autos, ainda na fase interna, não lograram comprovar a realização do evento, e os motivos já foram apresentados, mas, diante do insistente argumento, repete-se, aqui, a análise proferida (peça 113, Anexo I, p. 7, item 01) :
'Ressalvas Apontadas na Nota Técnica de Reanálise 484/2012/CGMC (v., ainda, Pedido de Reconsideração Nota Técnica de Reanálise 537/2014 (peça 57) 
Apresentadas fotografias (fls. 494) que, no entanto, não comprovam a realização do evento objeto do convênio, posto que, em nenhuma das fotos, foi possível observar características da localidade onde ocorreram os shows e a data de realização dos registros. 
O mero aparecimento da aplicação do nome do evento e da logomarca do MTur em algumas das fotografias apresentadas não traz a certeza de que este foi o evento realizado no ano da celebração do convênio, podendo tratar-se de outras edições da mesma festa. 
REALIZAÇÃO DO EVENTO NÃO COMPROVADA
Análise da resposta do Convenente
O Convenente encaminhou pedido de reconsideração (fls. 574 a 587) , mediante o qual alega que as fotografias anteriormente encaminhadas juntamente com o restante da documentação apresentada para prestação de contas são suficientes para comprovação da execução física do objeto pactuado.
Primeiramente, cumpre esclarecer que esta análise tem por objetivo tão somente verificar a execução física do evento objeto do convênio. Portanto, no que compete as atribuições desta CGMC, verificou-se que as fotografias enviadas não nos traziam certeza de que seriam mesmo do evento conveniado. 
Sendo assim e considerando que o convenente em seu pedido de reconsideração juntou apenas uma cópia de uma notícia veiculada na internet, em um blog particular, sobre a divulgação do evento e que isso, por si só, não é suficiente para demonstrar a execução física do objeto do convênio, ratificamos o conteúdo da nota técnica anterior.'
	61. Observa-se que estão presentes os critérios técnicos nos aludidos pareceres, ao descreverem e especificarem o que está ausente nas fotos que não permite acatá-las como elementos de prova da realização do evento. De fato, as previsões estão na Cláusula Décima Segunda, Parágrafo Segundo, do Termo de Convênio (peça 9) , a saber:
'e) comprovação, por meio de fotografia jornal, vídeo etc., da fixação da logomarca do Ministério do Turismo no material promocional, na forma estabelecido pela Instrução Normativa 31, de 10 de setembro de 2003, da Secretaria de Comunicação do Governo e Gestão Estratégica da Presidência da República;
 (...) 
h) cópia do comprovante de veiculação e fotografia com o endereço do anúncio em outdoor, frontligh ou luminoso, se for o caso;
i) comprovação por meio de fotografia nos casos em que houver banners, faixas, troféus e medalhas, de cada peça afixada ou entregue;
j) cópia do anúncio em vídeo, cd's, dvd's, entre outros, e, ainda, comprovante de veiculação dos anúncios em rádios, tv, jornais, revistas ou catálogos, se for o caso.'
62. Além dessas previsões, houve flagrante descumprimento e violação dos seguintes dispositivos: art. 70, [parágrafo] único, da CF/1988; art. 63 da Lei 4320/1964; art. 93 do Decreto Lei 200/1967; art. 50, §2º, inciso II, da Portaria Interministerial 127/2008; art. 25, inciso III, da Lei 8.666/1993; cláusula sétima do termo de Convênio 418/2008.
63. De todo modo, ainda que se argumentasse que o convênio em referência não estabelece, de forma específica, a necessidade de envio, pelo convenente, de fotos com nome do evento, a logomarca do Ministério do Turismo e a identificação das bandas, tem-se que, no processo TC-Processo 009.845/2012-7, que tratou de consulta do Ministério do Turismo ao TCU em relação à dúvida quanto aos documentos necessários para comprovação dos eventos referentes a convênios celebrados anteriormente ao ano de 2010, esta Corte decidiu, no Acórdão 1459/2012-TCU-Plenário:
'9.2 responder ao consulente que:
9.2.1 a análise de prestação de contas relativas a convênios celebrados pelo Ministério do Turismo deve observar, quanto aos documentos que a compõem, a legislação vigente à época da celebração da avença e o prescrito no termo de ajuste, sendo sempre necessário que o cumprimento do objeto pelo convenente reste indubitavelmente comprovado; 
9.2.2 para as situações anteriores a 2010, caso os documentos enumerados no art. 28 Instrução Normativa STN 1/97 e no art. 58 da então vigente Portaria Interministerial 127/2008 não sejam suficientes para comprovar a execução do objeto do convênio, poderão ser exigidos outros elementos de prova, tais como os estabelecidos a partir daquele ano (fotografias, jornais pós-evento, CDs, DVDs, entre outros) .'
64. Em relação ao que a defesa chama de comprovação de 'notícias', já foi explicitado na Análise 1 retro, que a única fonte trazida aos autos para análise (e já rechaçada também pelo MTur nos pareceres técnicos mencionados) foi uma referência ao evento, em um blog privado, datada de 6/6/2008 (peça 63, p. 16-21) , que, aliás, trazia a informação de futura realização de 11 a 14 de junho, e não de evento realizado - sem qualquer valor probatório.
65. Portanto, ante as alegações expendidas, não resta outra opção além da rejeição dos argumentos ora apresentados.
66. Argumento 6: afirma que o MTur desconsiderou a boa-fé do responsável e a jurisprudência do TCU, e que não se poderia questioná-la, pois, segundo sustenta, o demandado atuou de forma técnica em todos os atos administrativos e contratações, documentando e apresentando ao MTur, empenhando-se em completar a prestação de contas.
67. Análise 6 (rejeição) 
68. Acerca da boa-fé, há que se esclarecer que, diferentemente do que apregoa a defesa, a boa-fé do responsável deve ser objetivamente analisada e provada no caso concreto, considerando-se a prática efetiva e as consequências de determinado ato à luz de um modelo de conduta comum do homem médio.
69. Citado o responsável, este apresentou, até aqui, alegações de defesa improcedentes e incapazes de elidir a irregularidade cometida, não sendo possível, ainda, ser reconhecida a boa-fé do gestor.
70. Relativamente a esse aspecto, o Plenário desta Casa sedimentou entendimento de que quando se trata de processos atinentes ao exercício do controle financeiro da Administração Pública, tais como o que ora se examina, a boa-fé não pode ser presumida, devendo ser demonstrada e comprovada a partir dos elementos que integram os autos.
71. Tal interpretação decorre da compreensão de que, relativamente à fiscalização dos gastos públicos, privilegia-se a inversão do ônus da prova, pois cabe ao gestor comprovar a boa aplicação dos dinheiros e valores públicos sob sua responsabilidade.
72. Nesse contexto, e após exame de toda a documentação carreada aos autos, não há como se vislumbrar a boa-fé na conduta do responsável. Com efeito, não alcançou ele o intento de comprovar a aplicação de parte dos recursos que lhe foram confiados, restringindo-se a apresentar justificativas improcedentes e incapazes de elidir a irregularidade cometida.
73. São nesse sentido os Acórdão 1921/2011-TCU-Segunda Câmara, 203/2010-TCU-Plenário, 276/2010-TCU-Plenário, 621/2010-TCU-Plenário, 3.975/2010-TCU-1ª Câmara, 860/2009-TCU-Plenário, 1.007/2008-TCU-2ª Câmara, 1.157/2008-TCU-Plenário, 1.223/2008-TCU-Plenário, 337/2007-TCU-1ª Câmara, 1.322/2007-TCU-Plenário, 1.495/2007-TCU-1ª Câmara, entre outros.
74. Assim, a ausência da boa-fé por parte do responsável autoriza de imediato o julgamento pela irregularidade de suas contas, [uma vez] que não restou verificada, demonstrada, observada, enfim, reconhecida.
75. Vale acrescentar que o princípio do in dubio pro reo não é cabível nos processos deste Tribunal. Isso porque, diferentemente do direito civil, em que a boa-fé é presumida, nos processos referentes à comprovação de utilização regular de recursos públicos prevalece o princípio da supremacia do interesse público, fazendo com que se tenha a inversão do ônus da prova, cabendo, pois, ao gestor público comprovar a boa-fé na aplicação dos dinheiros e valores públicos sob sua responsabilidade.
76. Sobre o assunto, o art. 202, § 6º, do Regimento Interno/TCU, estabelece que, não restando configurada de forma objetiva (entenda-se, nos autos do processo) a boa-fé dos responsáveis, o Tribunal proferirá, desde logo, o julgamento definitivo de mérito pela irregularidade das contas.
 (...) 
78. Portanto afirmar que o MTur desconsiderou a boa-fé do responsável e a jurisprudência do TCU é desconhecer a aplicação que a lei permite ao controle externo fazer incidir sobre aqueles gestores que têm o dever de prestar contas. Não se tratou, portanto, de questionar a boa-fé, mas de não lograr êxito o responsável e sua defesa em comprová-la. As (...) irregularidades e condutas demonstram exatamente o contrário do que a defesa sustenta, ou seja, que o demandado não atuou de forma técnica em todos os atos administrativos e contratações, e não documentou nem se empenhou em complementar a prestação de contas.
79. Desse modo, seus argumentos devem ser rejeitados.
80. Argumento 7: acrescenta que 'a cópia das normas de execução do convênio só teriam chegado ao conhecimento da administração municipal em 12/8/2008', conforme ofício do gestor, e que, portanto, não teria como atender a todas as exigências impostas.
81. Análise 7 (rejeição) 
82. A afirmação da defesa é insustentável. Não há [por] que o gestor se escusar, por desconhecimento da legislação aplicável. Isso porque ao ser voluntariamente signatário do Termo de Convênio, admite ser conhecedor das leis e normas aplicáveis, e se compromete a cumpri-las não somente pelo Termo de Convênio em si, mas pelo próprio múnus público que exerce enquanto agente político.
83. Verifica-se que o Termo de Convênio foi assinado pelo gestor em 10/6/2008 (peça 9, p. 17) . Desse modo, declarou-se concordante com a legislação aplicável, que, segundo a ementa do instrumento pactuado, trazia claramente a seguinte legislação:
' (...) regido pelas disposições contidas na Lei 4.320, de 17 de março de 1964, na Lei 8.666, de 21 de junho de 1993, com suas posteriores alterações, no que couber, na Lei Complementar 101, de 04 de maio de 2000, na Lei de Diretrizes Orçamentárias 11.514, de 13 de agosto de 2007, na Lei 10.520, de 17 de julho de 2002, na Lei 10.522, de 19 de julho de 2002, na Lei 9.504, de 30 de setembro de 1997, no Decreto n° 93.872, de 23 de dezembro de 1986, no Decreto 4.799, de 04 de agosto de 2003, no Decreto 5.504, de 05 de agosto de 2005, no Decreto 6.170, de 25 de julho de 2007, atualizado, na Instrução Normativa 31, de 10 de setembro de 2003, da Secretaria de Comunicação de Governo e Gestão Estratégica da Presidência da República, na Portaria Interministerial 127, de 29 de maio de 2008, na Portaria Interministerial 217, de 31 de julho de 2006, atualizada, na Instrução Normativa 01, de 17 de outubro de 2005, na Instrução Normativa 03, de 13 de dezembro de 2005, na Instrução Normativa 02, de 24 de abril de 2007 e na Instrução Normativa 10, de 28 de dezembro de 2007, todas da STN/MF, atualizada (...) '
84. Como se observa, não só o gestor aquiesceu às normas aplicáveis como não poderia delas se esquivar, razão por que o argumento não merece acolhida.
85. Argumento 8: alega que as fotos não possuem poder probatório considerável e sua cobrança insistente é mero formalismo, e que os demais elementos de prova que denotam a realização do objeto estão presentes (transcreve trechos de decisões do TCU que confirmariam essas percepções) .
86. Análise 8 (rejeição) 
87. Acerca da alegação de que fotos não possuem poder probatório considerável no TCU, não se vislumbra fundamento nesse argumento de defesa. Verifica-se da própria colação da defesa nos autos que os trechos de decisões do TCU ali citados apenas dão os contornos de como é vista a questão das fotografias como elementos de prova nesta Corte. 
88. Diferentemente do que sustenta a defesa, o que está sendo dito pela jurisprudência do TCU não é que o valor probatório das fotos é fraco, mas que a apresentação de fotografias isoladamente é insuficiente para comprovar aplicação regular de recursos públicos. 
89. Ou seja, somente as fotos não comprova a regularidade na aplicação dos recursos, mas elas são, sim, elementos imprescindíveis para se comprovar a realização de eventos e execução de objetos. 
90. É por meio das fotografias que se documenta e se cristaliza, no tempo, a verdade dos fatos, desde que elas tenham a devida qualidade e as características que permitam servir como evidência. Plano aberto, ou seja, fotografia panorâmica do evento, sem focar especificamente em um elemento da imagem (uma faixa, uma pessoa etc.) ; que traga informações como nome e data do evento, logomarca do MTur, que especifique o que está se querendo provar (palco, gerador, iluminação, mesa e caixas de som etc.) , enfim. Esses elementos não estão presentes nos autos.
91. Como dito, constaram da prestação de contas algumas fotografias que foram analisadas, [mas], de acordo com o gestor, demonstrariam a regular aplicação dos recursos no objeto do convênio.
92. Entretanto, quando desacompanhadas de provas mais robustas, as fotografias são insuficientes para comprovar a regularidade da aplicação dos recursos públicos transferidos por meio de convênio, pois, embora possam, eventualmente, comprovar a realização do objeto, não revelam, efetivamente, a origem dos recursos aplicados. Ou seja, retratam uma situação, mas não demonstram o nexo entre os recursos federais transferidos e as despesas apresentadas na execução do objeto.
93. Cabe frisar que incide sobre o gestor o ônus da prova quanto à regular aplicação dos valores que lhe foram confiados para consecução do objeto pactuado, o que decorre de expressa disposição contida no parágrafo único do art. 70 da Constituição Federal, bem assim do disposto no art. 93 do Decreto-Lei 200/1967, c/c o art. 66 do Decreto 93.872/1986 (Acórdão 317/2010-TCU-Plenário, 5.964/2009-TCU-2ª Câmara, 153/2007-TCU-Plenário, 1.293/2008-TCU-2ª Câmara e 132/2006-TCU-1ª Câmara) .
94. Desse modo, a apresentação de fotos é elemento importante de prova, mas, de forma isolada, fotografias não são suficientes para demonstrar que os recursos do convênio foram utilizados de forma regular.
95. Portanto a cobrança insistente não é mero formalismo, mas oportunização para o exercício da ampla defesa, que não foi aproveitada pelo gestor. E quanto à afirmativa de que 'os demais elementos de prova que denotam a realização do objeto estão presentes', não se sustenta, haja vista as análises precedentes relativas aos argumentos anteriores, que tentam, nesse sentido, provar o contrário.
96. Assim, os argumentos em exame devem ser rejeitados.
97. Argumento 9: cita os itens 17 e 20 da Nota Técnica de Reanálise 484/2012, que afirmava inexistir comprovação, no material apresentado, de que o evento corresponderia ao que fora de fato realizado e questionava a apresentação de bandas; sobre o tema, sustentou a defesa que foram anexadas duas novas fotografias da abertura do São João, além de outras já existentes, em que restaria evidente a realização do evento, a presença de autoridades no palco, a comprovação da realização dos shows artísticos, com banner identificador do evento, logomarca municipal e referência ao MTur, e que nas fotos é possível, por óbvio, comprovar a infraestrutura e o funcionamento do sistema de som e iluminação.
98. Análise 9 (rejeição)	
99. Antes de analisar os argumentos, faz-se pertinente transcrever os itens 17 e 20 a que faz menção a defesa, constantes da Nota Técnica de Reanálise 484/2012 (peça 46, p. 10-11) , a saber:
	Item
	Objeto da nova
Ressalva
	Nova ressalva/diligência

	17
	Realização do Evento
	Encaminhar fotografia/filmagens ou matérias de repercussão pós-evento de forma a comprovar a realização do evento proposto. Ressalte-se que, no caso da comprovação por imagens, o material comprobatório deverá conter registros em plano aberto, com a respectiva data e identificação da festa objeto do convênio, além de trazer elementos pelos quais seja possível verificar que a execução física da ação ocorreu na localidade pactuada. 

	20
	Apresentações artísticas
	Encaminhar, EM COMPLEMENTAÇÃO, fotografias/filmagens ou matérias da repercussão pós-evento de forma a comprovar a realização das apresentações artísticas no evento proposto. Ressalta-se que, no caso da comprovação por imagens, o material comprobatório deverá conter registros, em plano aberto, com a respectiva data do registro e identificação (nome da banda) dos itens que se pretende comprovar, além de trazer elementos pelos quais seja possível verificar a execução física da ação especificamente na localidade e evento objeto do convênio.

100. Verifica-se, das ressalvas do MTur apontadas pela defesa, que elas esclarecem o porquê de não estarem comprovados os itens alvejados, informa o que deveria conter cada elemento de prova, e oferece nova oportunidade ao responsável para complementar tais informações.
101. Assim, permanecem as conclusões dos pareceres técnicos de que inexistiu comprovação, no material apresentado, de que o evento corresponderia ao que fora de fato realizado, e, com propriedade, questionava a apresentação de bandas.
102. A defesa fala, ainda, que 'foram anexadas duas novas fotografias da abertura do São João', além de outras já existentes, em que restaria evidente a realização do evento, a presença de autoridades no palco, a comprovação da realização dos shows artísticos, com banner identificador do evento, logomarca municipal e referência ao MTur. Diz ainda, que, a partir dessas novas fotos, é possível, por óbvio, comprovar a infraestrutura e o funcionamento do sistema de som e iluminação. 
103. Em primeiro lugar, não se sabe a que 'novas fotos' se refere a defesa, porque, nas alegações apresentadas (peça 105) , não consta anexada (...) nova foto [alguma]. Ademais, o prazo solicitado por ela, para complementação, não foi utilizado para juntar novos elementos aos autos. 
104. Em segundo lugar, se por 'novas fotos' a defesa se refere a algum momento anterior, no processo de prestação de contas, em que foram anexadas fotos, elas já foram objeto de análise e o juízo técnico firmado permanece intacto.
105. Desse modo, não há razão para acatamento dos argumentos ora analisados, devendo ser rejeitados.
106. Argumento 10: afirma, ainda, que além das fotografias, há extenso acervo documental a comprovar a contratação das bandas, como o processo licitatório, contratos, notas fiscais e recibos, para o que seria desarrazoável não serem suficientes para certificar a execução do objeto. 
107. Análise 10 (rejeição) 
108. Verifica-se que o argumento em espeque é reiteração de outras afirmações já proferidas na defesa, em argumentos anteriores. Em verdade, as meras afirmações proferidas, desacompanhadas de documentação idônea, não se sustentam. Ao insistir nas afirmativas, a defesa caminha para mera tentativa testemunhal de firmar um juízo acerca da realização do evento, sua opinião pessoal.
109. Sobre esse tema, há que se esclarecer que as provas produzidas perante o Tribunal de Contas da União, inclusive as declarações, devem ser sempre apresentadas na forma documental. 
110. As normas contidas tanto na Lei 8.443/1992 quanto no Regimento Interno/TCU disciplinam e operacionalizam a aplicação dos princípios constitucionais do contraditório e ampla defesa nos processos desenvolvidos nesta Corte de Contas, de forma a preservar a viabilidade do controle externo das despesas públicas, que também tem sede constitucional.
111. Não se harmonizam com esse controle, cujo caráter é eminentemente administrativo, as formalidades do processo judicial, o que poderia gerar atrasos que privariam sua atuação de qualquer eficácia. Por isso, a legislação preferiu, legitimamente, a aceitação somente de provas sob a forma escrita, dispensando a convocação de testemunhas ou peritos, o que confere ao processo a necessária agilidade. Destaque-se ainda que a produção de provas periciais e testemunhais não advém da Constituição, mas decorre do Código de Processo Civil, cuja aplicabilidade nos processos deste Tribunal é apenas subsidiária.
112. Dessa forma, a jurisprudência desta Corte informa que a exigência contida no art. 162 do Regimento Interno/TCU, o qual determina que as provas produzidas perante o TCU devam sempre ser apresentadas de forma documental, o que exclui a produção de prova testemunhal e pericial, é absolutamente constitucional e legal, encontrando-se preservados todos os princípios emanados da Constituição que lhe digam respeito, dentre os quais a ampla defesa e o contraditório. Nesse sentido são os Acórdão 8229/2011-TCU-Segunda Câmara, 3.265/2010-TCU-2ª Câmara, 3.988/2010-TCU-1ª Câmara, 2.058/2009-TCU-2ª Câmara, 1.177/2009-TCU-2ª Câmara, 130/2008-TCU-Plenário, 1.305/2008-TCU-Plenário, 1.546/2008-TCU-2ª Câmara, 3.093/2008-TCU-2ª Câmara e 922/2007-TCU-Plenário.
113. Assim, (...) as alegações do responsável não devem ser acatadas
114. Argumento 11: menciona a existência de declaração do Batalhão de Polícia Militar acerca da realização do evento. 
115. Análise 11 (rejeição) 
116. Acerca da mencionada declaração, já restou até aqui evidenciada a ausência de um conjunto de documentos probatórios, entre eles fotografias, que impede a aprovação das contas.
117. Dito isso, há que se esclarecer, também, que isoladamente declarações de terceiros são insuficientes para comprovar aplicação regular de recursos públicos.
118. O responsável afirma constar do processo declaração de autoria da 5ª Cia Independente de Polícia Militar (peça 44, p. 1) . Em que pese não se localizar tal documento nos autos constituídos, a jurisprudência desta Corte é no sentido de que declarações de terceiros, isoladamente, não são suficientes para comprovar que recursos públicos transferidos por meio de convênio foram regularmente aplicados na consecução do objeto pactuado.
119. Segundo entendimento já pacificado do TCU, essas declarações possuem baixa força probatória, atestando tão-somente a existência da declaração, mas não o fato declarado. Por isso, é dever do interessado demonstrar a veracidade do alegado, principalmente quando não apresentados os documentos capazes de estabelecer nexo de causalidade entre o desembolso dos recursos recebidos e os comprovantes de despesas apresentados (Acórdão 166/2009-TCU-Plenário, 3.710/2009-TCU-1a Câmara, 3.131/2010-TCU-1a Câmara, 4.059/2010-TCU-1a Câmara, 4.612/2010-TCU-2a Câmara, 415/2009-TCU-1a Câmara, 153/2007-TCU-Plenário, 1.293/2008-TCU-2a Câmara, 132/2006-TCU-1a Câmara, entre outros) .
120. Assim, compete ao gestor provar a regular aplicação dos valores que lhe foram confiados para consecução do objeto pactuado, conforme expressa disposição constitucional contida no art. 70, parágrafo único, bem assim do disposto no art. 93 do Decreto-lei 200/1967, c/c o art. 66 do Decreto 93.872/1986.
121. Desse modo, o documento apresentado não é suficiente para demonstrar a correta aplicação dos recursos, devendo o argumento ser rejeitado.
122. Argumento 12: aduz que se houve a realização de uma segunda edição do evento no ano subsequente, em 2009, é porque resta provado que o evento anterior, de 2008, ora em exame, de fato existiu.
123. Análise 12 (rejeição) 
124. A mera afirmação de que a existência de um evento posterior confirma a existência de um evento anterior até pode ser compreendida como consectário lógico, mas não verdade fática ou comprovação jurídica.
125. Ainda que essa tese se firmasse verdadeira, a mera execução física do objeto não comprova, por si só, o emprego regular dos recursos públicos.
126. Apenas a título argumentandum tantum, se se admitisse que houve a constatação de execução física, no todo ou em parte, do objeto, ainda assim não haveria, nos autos, comprovação de que os recursos para a consecução do objeto advieram integralmente do convênio sob análise.
127. A jurisprudência desta Corte informa que a mera execução física do objeto ou de parte dele, por si só, não comprova que os recursos foram aplicados corretamente, cabendo ao responsável demonstrar o nexo causal entre os recursos que lhe foram repassados e os documentos de despesas referentes à execução, tais como notas de empenho, recibos, extratos bancários, de forma que seja possível confirmar que determinada obra foi executada com os recursos transferidos. Esses elementos também não estão presentes nos autos de modo a formar um robusto conjunto probatório em favor do responsável.
128. Esse entendimento fundamenta-se no dever de prestar contas, previsto no parágrafo único do art. 70 da Constituição Federal, bem como em outros normativos infraconstitucionais, como o Decreto-lei 200/1967 e a Portaria Interministerial-MP/MF/MCT 127/2008. Nesse sentido é o teor dos Acórdão 426/2010-TCU-Primeira Câmara, 3.501/2010-TCU-2a Câmara, 3.808/2010-TCU-2a Câmara e 2.436/2009-TCU-Plenário.
129. Desse modo, considerando que nem os documentos constantes do processo comprovam a execução de parte do objeto, não se permite concluir sobre a correta aplicação dos recursos repassados, devendo por isso ser rejeitados os argumentos.
130. Argumento 13: acerca da execução financeira, cita julgado do TCU que tolera falhas formais na aprovação de contas e dispositivo que permite a juntada de novos elementos e afirma que as ressalvas apontadas não obstam o reconhecimento do cumprimento do objeto, por não se tratar de vícios insanáveis, [uma vez] que tais ressalvas se limitam a apontar documentos que não são obrigatórios (inexiste previsão de obrigatoriedade de autenticação de contratos de exclusividade, segundo sustenta) ; alega, ainda, que a exigência de comprovantes de transferência de recursos entre pessoas jurídicas representantes das bandas e os artistas, além de ser operação entre particulares, também não possui previsão legal, e que tal exigência é descabida porque se não tivesse havido pagamentos, não teria havido shows.
131. Análise 13 (acatamento) 
132. Verifica-se, do Termo de Convênio, que, apesar de assinado em 10/6/2008 - portanto, posterior ao Acórdão 96/2008-TCU-Plenário, ainda não trazia previsões específicas a respeito da necessária comprovação do pagamento de cachê às bandas/artistas ou mesmo comprovação dos contratos de exclusividade com registro em cartório.
133. Verifica-se, dos autos, que das quatro condutas que caracterizaram a irregularidade descritas no Ofício 1695/2019-TCU-Secex-TCE, de 19/4/2019 (peça 104) , duas delas estão abarcadas na não previsão normativa, a saber:
'b.2) no âmbito dos contratos de prestação de serviços artísticos com as empresas D1 Tudo Entregas Ltda ME e Francisco Canindé Margarida (peça 34, p. 7-12 e peça 68, p. 10-15, no valor total de R$ 76.000,00) , não apresentar os Contratos de Exclusividade (com os devidos registros em cartório) entre as mencionadas empresas representante e os artistas dos grupos das atrações musicais do evento, passível, portanto, de glosa, nos termos do Acórdão 96/2008-TCU-Plenário, além da reafirmação desse entendimento no Acórdão 3826/2013-TCU-Primeira Câmara, com a caracterização da ausência de justificativa quanto à inexigibilidade de licitação, prevista no inciso III do art. 25 da Lei n° 8.666/1993; 
b.3) não apresentar documentos (notas fiscais, recibos, comprovantes de transferências bancárias e outros documentos equivalentes, emitidos em nome das bandas ou artistas e assinadas por seus representantes legais ou pelos seus empresários exclusivos, sendo essa representação ou exclusividade registrada em cartório) capazes de demonstrar que eventuais valores destinados a essa sociedade comercial foram repassados às bandas ou artistas que realizaram o evento;' 
134. Logo, há que se dizer, em relação à contratação de bandas para a realização de shows por meio de inexigibilidade de licitação, que o Acórdão 96/2008-TCU-Plenário, sessão de 30/1/2008, prolatado em feito relatado pelo Exmo. Ministro Benjamim Zymler, determinou ao Ministério do Turismo, entre outras, a obrigatoriedade de adoção de algumas providências a serem tomadas pela convenente na execução de Convênio com recursos federais, as quais deveriam ser comprovadas quando da prestação de contas, sob pena de glosa dos valores envolvidos:
'9.5.1. quando da contratação de artistas consagrados, enquadrados na hipótese de inexigibilidade prevista no inciso III do art. 25 da Lei nº 8.666/1992, por meio de intermediários ou representantes:
9.5.1.1. deve ser apresentada cópia do contrato de exclusividade dos artistas com o empresário contratado, registrado em cartório. Deve ser ressaltado que o contrato de exclusividade difere da autorização que confere exclusividade apenas para os dias correspondentes à apresentação dos artistas e que é restrita à localidade do evento;
9.5.1.2. o contrato deve ser publicado no Diário Oficial da União, no prazo de cinco dias, previsto no art. 26 da Lei de Licitações e Contratos Administrativos, sob pena de glosa dos valores envolvidos.'
135. Posteriormente, a jurisprudência dessa Corte de Contas sobre o tema evoluiu, e no Acórdão 1435/2017-TCU-Plenário, sessão de 5/7/2017, proferido em processo de Consulta relatado pelo Exmo. Ministro Vital do Rêgo (com Voto de Revisor do Exmo. Ministro [Substituto] Augusto Sherman) , o TCU respondeu ao Ministério do Turismo o seguinte:
'9.2.1. a apresentação apenas de autorização/atesto/carta de exclusividade que confere exclusividade ao empresário do artista somente para o (s) dia (s) correspondente (s) à apresentação deste, sendo ainda restrita à localidade do evento, não atende aos pressupostos do art. 25, inciso III, da Lei 8.666/1993, representando impropriedade na execução do convênio;
9.2.2. do mesmo modo, contrariam o sobredito dispositivo legal as situações de contrato de exclusividade - entre o artista/banda e o empresário - apresentado sem registro em cartório, bem como de não apresentação, pelo convenente, do próprio contrato de exclusividade;
9.2.3. tais situações, no entanto, podem não ensejar, por si sós, o julgamento pela irregularidade das contas tampouco a condenação em débito do (s) responsável (is) , a partir das circunstâncias inerentes a cada caso concreto, uma vez que a existência de dano aos cofres públicos, a ser comprovada mediante instauração da devida tomada de contas especial, tende a se evidenciar em cada caso, entre outras questões, quando:
9.2.3.1. houver indícios de inexecução do evento objeto do convênio; ou
9.2.3.2. não for possível comprovar o nexo de causalidade, ou seja, que os pagamentos tenham sido recebidos pelo artista ou por seu representante devidamente habilitado, seja detentor de contrato de exclusividade, portador de instrumento de procuração ou carta de exclusividade, devidamente registrados em cartório.'
136. Desse julgado, extrai-se o entendimento de que o pressuposto é que a inexigibilidade se aplica somente a artista ou banda, e não a produtora de eventos e, portanto:
a)	 a contratação de artistas, via intermediário, por inexigibilidade de licitação, baseada em exclusividade, deve ser feita mediante a apresentação de Contrato de Exclusividade; 
b) não são contratos de exclusividade considerados legalmente válidos para fins de contratação de intermediários de artistas por inexigibilidade, a serem pagos com recursos federais, os documentos: i. restritos ao dia do evento; ii. restritos à localidade do evento; iii. não registrados em cartório;
c) a não apresentação do contrato de exclusividade pela entidade convenente, ou a apresentação de contrato não considerado válido, configura burla ao art. 25, inciso III, da Lei 8.666/1993;
d) em caso de ocorrência no disposto na alínea 'c' (contratação indevida de intermediário de artistas por inexigibilidade) , para se considerar que há uma segunda irregularidade, de não comprovação da boa e regular utilização de recursos, causadora de danos ao Erário, deverá se verificar a ocorrência de uma dessas duas situações: i. inexecução física; ou ii. ausência de comprovação de nexo causal entre os recursos do convênio e pagamentos aos artistas (entenda-se como nexo causal o pagamento ao artista, ao representante legal da banda, ou ao intermediário exclusivo legalmente constituído) .
137. Ante a jurisprudência exposta, observa-se que a exigência de recibos de cachês decorre do próprio dever de prestar contas, que inclui a comprovação do nexo financeiro do ajuste.
138. Feitas estas considerações, verifica-se que estão presentes alguns motivos para a não responsabilização do ex-Prefeito quando às condutas 2 e 3 transcritas retro, a saber:
a)  ausência de cobrança específica de recibos de cachês, entre os documentos exigidos para prestação de contas no Termo de Convênio;
b)  inexistência, à época dos fatos, de ato normativo referente a convênios proveniente da Pasta do Turismo que exigisse tal obrigação; 
c)  ausência de entendimento anterior do TCU que orientasse ou determinasse a exigência de tais documentos de pagamento da Contratada aos artistas e bandas;
d)  no período entre a celebração, a execução e a prestação de contas, o gestor, em momento algum, foi cientificado da existência de necessidade de recibos de cachês de artistas; 
e)  a fase interna inteira transcorreu sem que o gestor fosse interpelado acerca da suposta irregularidade;
f)  o Acórdão 1435/2017-TCU-Plenário foi prolatado quase uma década após o término da execução do convênio (ou seja, seria, agora, desarrazoado exigir do gestor documentos para os quais não detinha prévio conhecimento de que seriam exigíveis) .
139. Portanto entende-se que o caso vertente não é alcançado pelo Acórdão 1435/2017-TCU-Plenário, visto que sua utilização implicaria flagrante desrespeito aos princípios do contraditório e da ampla defesa do responsável.
140. Em caso similar, o TCU deliberou pela elisão do débito decorrente da irregularidade em comento, conforme consta do voto condutor do Acórdão 2256/2019-TCU-Segunda Câmara, da relatoria do Ministro Aroldo Cedraz, in verbis:
'12.	Deixo de acolher a proposta alternativa formulada pelo douto representante do Ministério Público/TCU com vistas à 'renovação da citação do sr. Gilberto Muniz Dantas, ex-prefeito do Município de Fagundes-PB, pelo valor original de R$ 100.000,00 (data da ocorrência: 20.8.2008) , tendo em vista a não comprovação da boa e regular aplicação dos recursos, ante a ausência de documentação comprobatória (documentos fiscais/recibos) dos cachês efetivamente pagos às bandas identificadas no projeto básico/plano de trabalho (peça 2, pp. 69/73) , impossibilitando a verificação do nexo causal entre os recursos transferidos e as despesas indicadas na prestação de contas' (peça 32, p. 7; negrito consta no original) .
13.	E assim o faço, levando em consideração o fato de que a pessoa jurídica contratada em 2008 pelo Município de Fagundes-PB para promover os shows anunciados para a Festa de 'São João Antônio' foi a empresa Sheila Promoções, Eventos e Serviços Eireli - ME, de modo que deveria ter sido ela, e ninguém mais, a emissora das notas fiscais e recibos, assim como a destinatária dos respectivos pagamentos. Inexistiu, portanto, qualquer descumprimento ao Termo de Convênio 772/2008, à Portaria Interministerial 127/2008, aos arts. 62 e 63 da Lei 4.320, de 17/3/1964, e ao art. 93 do Decreto-lei 200, de 25/2/1967, indicados como fundamentação jurídica das citações realizadas nos presentes autos (peças 9 e 22) .
14.	Não faz sentido, destarte, que somente agora, em sede de tomada de contas especial, se exija do Sr. Gilberto Muniz Dantas a apresentação de 'documentação comprobatória (documentos fiscais/recibos) dos cachês efetivamente pagos às bandas identificadas no projeto básico/plano de trabalho' como condição para reconhecimento de nexo causal entre os recursos repassados ao Município de Fagundes-PB por força do Convênio 772/2008 e os pagamentos efetuados com a realização, em 2008, da Festa de 'São João Antônio' naquela localidade. Obviamente, a apresentação desse rol de documentos probatórios se torna obrigatória nos ajustes em que o termo de convênio contemple tal exigência, o que, entretanto, não se verifica neste TC-Processo 003.545/2015-6.'
141. Nesse contexto, tais condutas 2 e 3 atinentes a não apresentação de recibos de cachês dos pagamentos a bandas/artistas e relativas à apresentação de contratos de exclusividade, excepcionalmente no caso em comento, não merecem ser levadas adiante.
142. Desse modo, entende-se pertinente excluir as condutas b.2 e b.3 atinentes à irregularidade, descritas no Ofício 1695/2019-TCU-Secex-TCE, de 19/4/2019 (peça 104) , remanescendo, todavia, as condutas b.1 e b.4, as quais, ainda assim, corroboram a mantença do débito pela sua integralidade.
'b.1) não comprovar a execução física do objeto do convênio, conforme destacado nas ressalvas técnicas consignadas no Pedido de Reconsideração Nota Técnica de Reanálise 537/2014 (peça 57) abaixo reproduzidas [vide Anexo I da instrução de peça 113];
b.4) não comprovar que os pagamentos foram efetivamente repassados às empresas contratadas, representando a quebra do imprescindível nexo de causalidade entre a execução financeira e as despesas incorridas para a realização do evento avençado, além de descumprir a cláusula sétima do termo de convênio - Da Movimentação da Conta Específica e da Aplicação dos Recursos (peça 4, p. 9) .'
143. Assim, entende-se pertinente acatar os argumentos de defesa de modo a excluir as condutas 2 e 3 referentes à irregularidade, mantendo-se, todavia, as condutas 1 e 4 e, consequentemente, o débito pela sua integralidade.
	v. Da prescrição da pretensão punitiva
144. Vale ressaltar que a pretensão punitiva do TCU, conforme Acórdão 1441/2016-TCU-Plenário, que uniformizou a jurisprudência acerca dessa questão, subordina-se ao prazo geral de prescrição indicado no art. 205 da Lei 10.406/2002 (Código Civil) , que é de 10 anos, contado da data de ocorrência da irregularidade sancionada, nos termos do art. 189 do CC, sendo este prazo interrompido pelo ato que ordenar a citação, a audiência ou a oitiva do responsável. 
145. No caso em exame, ocorreu a prescrição da pretensão punitiva, uma vez que a irregularidade sancionada se deu em 29/8/2008 (data de origem do débito, fato gerador) , e o ato de ordenação da citação, consoante Pronunciamento da Unidade, ocorreu em 28/3/2019 (peça 102) . Ainda que se considerasse o primeiro pronunciamento da Unidade (peça 98) , também teria ocorrido tal prescrição, eis que sua data é de 25/1/2019.
CONCLUSÃO
146. Em face da análise promovida no Exame Técnico retro, propõe-se acatar parcialmente as alegações de defesa apresentadas pelo Sr. Antônio Soares de Araújo (CPF XXX.653.914-XX) apenas no que concerne ao afastamento das condutas b.2 e b.3 descritas no Ofício 1695/2019-TCU-Secex-TCE, de 19/4/2019 (peça 104) .
147. Desse modo, permanecem as condutas b.1 (inexecução física) e b.4 (inexecução financeira) do precitado ofício, que deram guarida à caracterização da irregularidade de não comprovação da boa e regular aplicação dos recursos federais repassados pelo Ministério do Turismo ao Município de Jardim de Piranhas/RN  (...) .
148. Desse modo, ainda que parcialmente acatados, os argumentos não foram suficientes para sanar a irregularidade a ele atribuída e nem [para] afastar o débito integral imputado.
149. Ademais, inexistem nos autos elementos que demonstrem a boa-fé do responsável e a ocorrência de outras excludentes de culpabilidade.
150. Desse modo, devem suas contas, desde logo, ser julgadas irregulares, nos termos do art. 202, § 6º, do Regimento Interno/TCU, procedendo-se à condenação do responsável em débito, sem cominação de multa, ante a prescrição da pretensão punitiva."
6.	Diante do exposto, a SecexTCE oferece a seguinte proposta de encaminhamento ao Tribunal (peças 121 a 123) :
	6.1. acolher parcialmente as alegações de defesa apresentadas pelo Sr. Antônio Soares de Araújo e julgar irregulares as suas contas, nos termos dos arts. 1º, inciso I, 16, inciso III, alíneas b e c, da Lei 8.443/1992, condenando-o ao pagamento da importância a seguir especificada:
	Data de ocorrência
	Valor histórico (R$) 
	Identificador da parcela

	29/8/2008
	100.000,00
	Débito

	23/4/2009
	4.104,82
	Crédito

	20/10/2010
	1,02
	Crédito

	6.2. autorizar, desde logo, o parcelamento e a cobrança judicial da dívida; e
6.3. encaminhar cópia da deliberação que vier a ser proferida ao Ministério do Turismo, ao responsável e, nos termos do § 3º do art. 16 da Lei 8.443/1992, à Procuradoria da República no Estado do Rio Grande do Norte.
7.	O Ministério Público junto a este Tribunal, representado neste feito pelo Procurador Júlio Marcelo de Oliveira, concorda com o encaminhamento sugerido pela unidade técnica (peça 124) .
	É o Relatório.

Cláudia Alvarenga Medeiros Amorim Santos Galvão (OAB/RN 4.841), Marcus Vinícius de Albuquerque Barreto (OAB/RN 5.530) e Rodrigo Dutra de Castro Gilberto (OAB/RN 10.399).

Procurador Júlio Marcelo de Oliveira.

TOMADA DE CONTAS ESPECIAL. CONVÊNIO. NÃO COMPROVAÇÃO DA BOA E REGULAR APLICAÇÃO DOS VALORES RECEBIDOS. IRREGULARIDADES NA EXECUÇÃO FÍSICA E FINANCEIRA DO AJUSTE. FALTA DE NEXO CAUSAL ENTRE OS RECURSOS FEDERAIS REPASSADOS E AS DESPESAS DECLARADAS PELO CONVENENTE AO TOMADOR DE CONTAS. CONTAS IRREGULARES. DÉBITO. PRESCRIÇÃO DA PRETENSÃO SANCIONATÓRIA.

TOMADA DE CONTAS ESPECIAL (TCE)

Secretaria de Controle Externo de Tomada de Contas Especial - SecexTCE.

Esta Tomada de Contas Especial foi instaurada pelo Ministério do Turismo - Mtur contra o Sr. Antônio Soares de Araújo, ex-prefeito de Jardim de Piranhas/RN (gestões: 2005-2008 e 2009-2012) , em face da impugnação total de despesas do Convênio 418/2008 (peça 9) , cuja finalidade consistia no incentivo ao turismo por meio do apoio à implementação do projeto intitulado "Maior São João do Povo".
2.	O ajuste em questão teve vigência de 10/6/2008 a 18/11/2008, após prorrogação de prazo final. Para implementar o objeto pactuado, foram repassados à municipalidade recursos federais no valor de R$ 100.000,00, creditados na conta corrente da avença em 29/8/2008 (peça 24, p. 1) . A quota de contrapartida do convenente foi de R$ 5.000,00.
3.	De acordo com a Nota Técnica de Reanálise 484/2012 do MTur (peça 46) , recomendou-se a reprovação da execução física do ajuste. Esse encaminhamento foi igualmente reproduzido no "Pedido de Reconsideração Nota Técnica de Reanálise 537/2014" (peça 57) . Quanto à execução financeira, a "Nota Técnica de Análise Financeira 134/2016" também sugeriu a rejeição da prestação de contas do Convênio 418/2008 (peça 56) .
4. 	O tomador de contas e a Secretaria Federal de Controle Interno concluíram pelo prejuízo no valor total dos recursos repassados, imputando a responsabilidade pelo dano ao Sr. Antônio Soares de Araújo (peças 91 e 92) .
5.	Neste Tribunal, a Secretaria de Controle Externo de Tomada de Contas Especial - SecexTCE, mediante delegação de competência, promoveu a citação do ex-prefeito para que ressarcisse a quantia integral transferida ao município e/ou para que apresentasse alegações de defesa acerca da não demonstração do bom e regular emprego das verbas, em decorrência das seguintes "condutas" (peças 96 a 98) : 
5.1. "não comprovar a execução física do objeto do convênio, conforme destacado nas ressalvas técnicas consignadas no Pedido de Reconsideração Nota Técnica de Reanálise 537/2014"; 
5.2. "no âmbito dos contratos de prestação de serviços artísticos com as empresas D1 Tudo Entregas Ltda ME e Francisco Canindé Margarida (peça 34, p. 7-12 e peça 68, p. 10-15, no valor total de R$ 76.000,00) , não apresentar os Contratos de Exclusividade (com os devidos registros em cartório) entre as mencionadas empresas representante e os artistas dos grupos das atrações musicais do evento, passível, portanto, de glosa, nos termos do Acórdão 96/2008-TCU-Plenário, além da reafirmação desse entendimento no Acórdão 3826/2013-TCU-Primeira Câmara, com a caracterização da ausência de justificativa quanto à inexigibilidade de licitação, prevista no inciso III do art. 25 da Lei n° 8.666/1993"; 
5.3. "não apresentar documentos (notas fiscais, recibos, comprovantes de transferências bancárias e outros documentos equivalentes, emitidos em nome das bandas ou artistas e assinadas por seus representantes legais ou pelos seus empresários exclusivos, sendo essa representação ou exclusividade registrada em cartório) capazes de demonstrar que eventuais valores destinados a essa sociedade comercial foram repassados às bandas ou artistas que realizaram o evento"; 
5.4. "não comprovar que os pagamentos foram efetivamente repassados às empresas contratadas, representando a quebra do imprescindível nexo de causalidade entre a execução financeira e as despesas incorridas para a realização do evento avençado, além de descumprir a cláusula sétima do termo de convênio - Da Movimentação da Conta Específica e da Aplicação dos Recursos".
6.	O Sr. Antônio Soares de Araújo optou por oferecer defesa em 15/5/2019 (peça 105) . No mesmo documento, solicitou prazo de 30 (trinta) dias para apresentar documentação complementar, o que foi por mim deferido mediante o despacho (de 1º/9/2019) inserto à peça 110. Apesar do pedido e da concessão, o responsável não trouxe ao descortino do Tribunal os elementos que, segundo o ex-prefeito, comprovariam a realização do evento objeto do Convênio 418/2008. 
7.	Ao instruir o processo, a SecexTCE sugeriu acolher as alegações oferecidas para os subitens 5.2 e 5.3 acima e propôs não acatar a defesa quanto às ocorrências referentes à ausência de comprovação da execução física e financeira do ajuste (subitens 5.1 e 5.4 supra) .
8. 	Em consequência, por considerar não afastadas as duas impugnações precitadas e por compreender que não restou comprovada a boa e regular utilização dos recursos federais repassados ao município por força do ajuste em questão, os autos vieram conclusos ao Gabinete com o encaminhamento de, em síntese, julgar irregulares as contas do Sr. Antônio Soares de Araújo, condenando-o ao ressarcimento da quantia de R$ 100.000,00 (29/6/2010) , abatendo-se os valores já restituídos de R$ 4.104,82 (23/4/2009) e R$ 1,02 (20/10/2010) (v. peca 25) , sem aplicação da multa proporcional ao dano prevista no art. 57 da Lei 8.443/1992, porquanto houve a incidência da prescrição da pretensão punitiva do Tribunal (peças 121 a 123) . O Parquet especializado concordou com a Secretaria instrutiva (peça 124) .
II
9.	Fixadas a análise de mérito e a proposta de desfecho da unidade técnica, passo ao exame das questões que permeiam o processo, associado à defesa trazida ao conhecimento do Tribunal pelo ex-agente público.
10.	Como visto no Relatório precedente e no resumo acima, o responsável foi instado a se manifestar nos autos acerca das seguintes ocorrências: a) não comprovar a execução física do objeto do convênio; b) não apresentar contratos de exclusividade firmados entre empresas representantes e os artistas que participaram das atrações musicais; c) não demonstrar que eventuais valores destinados à determinada sociedade empresarial foram recebidos pelos artistas e bandas (pagamento de cachê) ; e d) "não comprovar que os pagamentos foram efetivamente repassados às empresas contratadas, representando a quebra do imprescindível nexo de causalidade entre a execução financeira e as despesas incorridas para a realização do evento avençado, além de descumprir a cláusula sétima do termo de convênio - Da Movimentação da Conta Específica e da Aplicação dos Recursos".
11.	As falhas indicadas nas alíneas b e c acima, rememora-se, foram afastadas pela unidade técnica, com a anuência do Parquet. Entendo que a apreciação referente ao quesito da alínea b foi providencial, porquanto a ausência de contrato de exclusividade, por si só, não é fato gerador de débito. Nessa linha de exegese, cito trecho do voto que impulsionou o Acórdão 1435/2017-TCU-Plenário (rel. min. Vital do Rêgo) : 
"12. Ademais, é mister consignar o entendimento majoritário no âmbito desta Corte no sentido de que a não apresentação de cópia do contrato de exclusividade firmado entre o artista e o seu empresário não é motivo suficiente, por si só, para caracterizar a ocorrência de dano aos cofres públicos. A corroborar tal assertiva, destaco o voto condutor do Acórdão 689/2017-TCU-Primeira Câmara, o qual sustenta que a imputação de débito só é cabível 'quando não é possível atestar o pagamento para a empresa contratada pelo convenente ou quando há indícios de inexecução do evento objeto do convênio'. Nesse mesmo sentido, foram prolatados os Acórdãos 4.935/2016, 5.543/2016, 5.871/2016 e 6.533/2016, todos da 1ª Câmara."
12.	A respeito da falta de comprovação de que a empresa contratada pagou o cachê das atrações musicais (alínea c do item 10 acima) , observa-se que o Convênio 418/2008 é antecedente à Portaria MTur 153, de 6/10/2009 (vigente a partir de 8/10/2009) , que, em seu art. 17, determinava ao convenente que exigisse "do contratante dos artistas e/ou bandas e/ou grupos documento comprobatório do efetivo recebimento do cachê por parte dos mesmos, a ser apresentado no ato da prestação de contas". 
13.	Também verifico que o Termo de Convênio não estabeleceu ser necessária a apresentação de recibos de cachês pelas bandas entre as obrigações do convenente (peça 9) . Em razão da anterioridade do ajuste em relação à norma do Mtur (portaria) e da ausência da previsão precitada no instrumento da avença, entendo que seja medida razoável afastar essa impugnação no caso concreto. Nessa intelecção, conferir, entre outros, o Acórdão 7.967/2021 - 1ª Câmara (rel. min. Walton Alencar Rodrigues) .
III
14.	Sobram para análise as irregularidades relativas à não comprovação da execução física e financeira do convênio (alíneas a e d do item 10 acima) . 
15.	Acerca dessas ocorrências, o ex-prefeito ofereceu suas alegações que foram exaustivamente apreciadas pela unidade técnica, com a proposta de que não fossem acolhidas. Destaco para exame as principais linhas de defesa apresentadas pelo ex-alcaide, ao aduzir que: a) as ressalvas registradas pelos pareceres técnicos do Mtur são meros erros formais, que não poderiam resultar em reprovação de suas contas; b) o objeto da avença foi comprovadamente atendido conforme as fotos e os documentos anexados à prestação de contas original; c) as fotografias não têm valor probatório considerável e sua cobrança insistente é mero formalismo; d) existe nos autos declaração do Batalhão de Polícia Militar sobre a realização do evento; e e) as impugnações do tomador de contas relativas à execução financeira não obstam o reconhecimento do cumprimento do objeto.
16.	As assertivas de que as ocorrências consignadas nos pareceres técnicos do Mtur são meras falhas formais e de que o objeto da avença foi adimplido, consoante confirmam as fotos e os documentos anexados à prestação de contas original, estão na contramão das provas acostadas aos autos. 
17.	Para melhor compreensão da matéria, destaco algumas glosas da Nota Técnica de Reanálise 484/2012 (peça 46) , em que constam os quesitos reprovados do Plano de Trabalho do ajuste e a correspondente análise do tomador de contas: a) itens: realização do evento (não comprovada) , palco, sonorização, iluminação, divulgação, cantor Max e as seguintes bandas: Estelar, Veneno de Cobra, Quarteto Degraus, Feras, Casadões do Forró, Cinzeiro de Motel e Gaviões do Forró; justificativa do MTur para impugnação: foram "apresentadas fotografias que, no entanto, não comprovam a realização dos Shows especificamente no evento objeto do convênio, posto que em nenhuma das fotos foi possível observar características da localidade onde ocorreram os shows, identificação dos nomes das bandas ou a data dos registros das imagens"; e b) itens: banheiros químicos, camarotes, gerador - "não foram apresentados elementos para análise".
18.	Inconformado com esse posicionamento, o responsável ingressou com recurso administrativo no MTur, que foi assim apreciado pela Pasta Ministerial de referência, conforme "Pedido de Reconsideração Nota Técnica de Reanálise 537/2014" (peça 57) :
"O Convenente encaminhou pedido de reconsideração (fls. 574 a 587) , mediante o qual alega que as fotografias anteriormente encaminhadas juntamente com o restante da documentação apresentada para prestação de contas são suficientes para comprovação da execução física do objeto pactuado.
Primeiramente, cumpre esclarecer que esta análise tem por objetivo tão somente verificar a execução física do evento objeto do convênio. Portanto, no que compete as atribuições desta CGMC, verificou-se que as fotografias enviadas não nos traziam certeza de que seriam mesmo do evento conveniado. 
Sendo assim e considerando que o convenente em seu pedido de reconsideração juntou apenas uma cópia de uma notícia veiculada na internet, em um blog particular, sobre a divulgação do evento e que isso, por si só, não é suficiente para demonstrar a execução física do objeto do convênio, ratificamos o conteúdo da nota técnica anterior."
19.	A toda evidência, a execução física do ajuste foi permeada por irregularidade graves. Faltaram provas consistentes para que fosse demonstrada a efetiva realização do evento promovido com os recursos do convênio, uma vez que as fotografias apresentadas não identificavam o local dos shows, os nomes das bandas e a data dos registros das imagens, o que indubitavelmente não caracteriza mera falha formal, porquanto esses elementos são essenciais para atestar a implementação do objeto da avença.
20.	Percebe-se ainda da transcrição acima que o ex-alcaide ofereceu ao MTur, para fins de prestação de contas, cópia de uma notícia veiculada em um blog particular (peça 63, p. 16-21) . Esse documento informa que o evento ocorreria futuramente, mas é insuficiente para atestar que o festejo efetivamente aconteceu.
IV
21.	Quanto à afirmação de que as fotos teriam valor probatório reduzido e de que sua cobrança insistente seria formalismo, convém ressaltar que a possibilidade de comprovar a execução física de convênios do MTur mediante fotografias é questão assentada nesta Casa de Contas, consoante passo a esclarecer.
22.	Apesar de o convênio em referência não estabelecer, à guisa específica, a necessidade de envio pelo convenente de fotos com nome do evento e a identificação das bandas, por meio do Acórdão 1459/2012-TCU-Plenário (rel. min. Augusto Nardes) , que tratou de Consulta do MTur ao Tribunal acerca de dúvida quanto aos documentos necessários para comprovação dos eventos referentes a ajustes celebrados anteriormente ao ano de 2010, esta Corte decidiu que:
"9.2.2 para as situações anteriores a 2010, caso os documentos enumerados no art. 28 Instrução Normativa STN 1/97 e no art. 58 da então vigente Portaria Interministerial 127/2008 não sejam suficientes para comprovar a execução do objeto do convênio, poderão ser exigidos outros elementos de prova, tais como os estabelecidos a partir daquele ano (fotografias, jornais pós-evento, CDs, DVDs, entre outros) ."
23. 	Por conseguinte, a exigência do Ministério do Turismo está em afino com o precedente indicado acima, ou seja, tem aderência à jurisprudência desta Casa, podendo as fotografias ser requeridas para a finalidade de provar a implementação física de avenças pactuadas pelo tomador de contas de referência. 
V
24.	Sobre a assertiva de que existe nos autos declaração do Batalhão de Polícia Militar acerca da realização do evento, consta neste processo um ofício dirigido ao MTur, subscrito pelo responsável, em que se noticia o envio àquela Pasta da "declaração da 5ª Cia Independente de Polícia Militar" (peça 44) , sem que o documento em questão esteja acostado a esta Tomada de Contas Especial. 
25.	Nada obstante essa observação, ainda que se considerasse presente nos autos esse documento, ele não teria, por si só, o condão de comprovar a completa execução física do convênio, competindo ao ex-prefeito o dever de demonstrá-la.
VI
26.	Por fim, aduz o ex-prefeito que as ressalvas do tomador de contas acerca da execução financeira não obstam o reconhecimento do cumprimento do objeto. 
27.	Preliminarmente, reitero que não se pode asseverar que o convênio foi implementado, tanto é que o tomador de contas impugnou os itens correspondentes à execução física da avença. 
28.	Ainda que assim não fosse, para o responsável demonstrar a boa e regular aplicação dos recursos não basta que o objeto pactuado tenha sido realizado, é necessário comprovar que a sua consecução foi efetuada com o emprego dos recursos federais repassados para o fim a que se destinavam.
29.	 Noutras palavras, a execução física da avença, por si só, não confere regularidade aos gastos. É preciso atestar que as ações foram custeadas com as verbas do ajuste, em adequada execução financeira, sob pena de não se confirmar o nexo de causalidade entre as despesas realizadas e a quantia recebida dos cofres federais.
30. 	Nesse sentido, transcrevo os seguintes enunciados colhidos da ferramenta de pesquisa do Tribunal "Jurisprudência Selecionada":
Acórdão 3223/2017-TCU-Segunda Câmara (de minha relatoria) 
"A comprovação da boa e regular aplicação de recursos públicos transferidos mediante convênio e outros instrumentos congêneres evidencia-se mediante a execução física e a execução financeira da avença, acompanhada do nexo de causalidade entre uma e outra." 
Acórdão 1276/2015-TCU-Plenário (rel. min. José Múcio Monteiro) 
"A comprovação da execução do objeto deve ser acompanhada da demonstração de compatibilidade entre os recursos públicos envolvidos e os gastos efetuados. A presunção de legitimidade do ato administrativo que atesta os gastos é afastada diante da ausência do conjunto probatório das despesas exigido por lei."
31.	Em síntese, em tema de convênio, deve ser evidenciada a execução física, a financeira e o correspondente nexo de causalidade entre uma e outra. 
32. 	Assim, mesmo que fosse comprovada a implementação do objeto, o que não é caso dos autos, não há como afirmar que houve a boa e regular aplicação dos recursos repassados por força do Convênio 418/2008, nem que o valor transferido foi utilizado na finalidade pactuada, haja vista a falta de vínculo entre recursos recebidos e os gastos incorridos, consoante passo a explicar.
33.	Principio por transcrever trecho da instrução elaborada na SecexTCE, com vistas a melhor aproximação com a matéria (peça 96) :
"19.  (...) além das irregularidades na execução física, há outras irregularidades na execução financeira. É o que se expõe a seguir.
20. O extrato bancário de peça 24, p. 1-5, permite verificar que os pagamentos foram realizados em cheque, em desacordo com a cláusula sétima do termo de convênio, da Movimentação da conta específica, que prescreve que os pagamentos devem ser realizados exclusivamente mediante crédito na conta bancária de titularidade dos fornecedores e prestadores de serviços.
21. A ausência de comprovação de que os pagamentos foram efetivamente repassados às empresas contratadas mediante créditos nas respectivas contas bancárias de titularidade dos fornecedores e prestadores de serviços representa a quebra do imprescindível nexo de causalidade entre a execução financeira e as despesas incorridas para a realização do evento avençado, além de descumprir a cláusula sétima do termo de convênio - Da Movimentação da Conta Específica e da Aplicação dos Recursos (peça 9, p. 8-9) , em obediência ao art. 50, § 2º, inciso II, da Portaria Interministerial 127/2008, que prescreve, in verbis:
'PARÁGRAFO SEGUNDO. Os atos referentes movimentação e ao uso dos recursos a que se refere o caput desta Cláusula serão realizados ou registrados no SICONV, observando-se os seguintes preceitos:
I - movimentação da conta bancária específica deste Convênio;
II - pagamentos realizados exclusivamente mediante crédito na conta bancária de titularidade dos fornecedores e prestadores de serviços;"
34.	A primeira constatação que sobressai dos autos refere à infração das disposições do convênio que fixou "exclusivamente" o modo de dispêndio dos recursos por meio de depósito na conta bancária de titularidade das empresas prestadoras de serviços, e não mediante cheque.
35.	Além do desatendimento às regras conveniais, o mais grave, para o fim de execução financeira, foi o responsável não acostar aos autos cópias dos Cheques 850002, 850003, 850004, 850005, que foram fatos geradores da movimentação dos recursos, conforme registrado no extrato da conta corrente do ajuste inserto à peça 24, p. 1 e 3. A ausência das fotocópias dessas cártulas no processo impede a verificação dos efetivos destinatários das verbas federais em questão e, por conseguinte, rompe o liame de causalidade entre o valores recebidos e os gastos efetuados com o dinheiro público do convênio.
36.	Destaco que este Tribunal, por intermédio do Acórdão 1435/2017-TCU-Plenário (rel. min. Vital do Rêgo) , assentou, entre outras medidas, a necessidade de comprovar o nexo de causalidade entre os recursos transferidos e as despesas incorridas sob a égide dos convênios do MTur (grifos acrescidos) : 
"9.2.1. a apresentação apenas de autorização/atesto/carta de exclusividade que confere exclusividade ao empresário do artista somente para o (s) dia (s) correspondente (s) à apresentação deste, sendo ainda restrita à localidade do evento, não atende aos pressupostos do art. 25, inciso III, da Lei 8.666/1993, representando impropriedade na execução do convênio;
9.2.2. do mesmo modo, contrariam o sobredito dispositivo legal as situações de contrato de exclusividade - entre o artista/banda e o empresário - apresentado sem registro em cartório, bem como de não apresentação, pelo convenente, do próprio contrato de exclusividade;
9.2.3. tais situações, no entanto, podem não ensejar, por si sós, o julgamento pela irregularidade das contas tampouco a condenação em débito do (s) responsável (is) , a partir das circunstâncias inerentes a cada caso concreto, uma vez que a existência de dano aos cofres públicos, a ser comprovada mediante instauração da devida tomada de contas especial, tende a se evidenciar em cada caso, entre outras questões, quando:
9.2.3.1. houver indícios de inexecução do evento objeto do convênio; ou 
9.2.3.2. não for possível comprovar o nexo de causalidade, ou seja, que os pagamentos tenham sido recebidos pelo artista ou por seu representante devidamente habilitado, seja detentor de contrato de exclusividade, portador de instrumento de procuração ou carta de exclusividade, devidamente registrados em cartório."
37.	Na hipótese concreta verificada nestes autos, não ficou evidenciado o liame objetivo de causalidade entre os recursos repassados por força do convênio e as despesas declaradas pelo convenente ao tomador de contas, restando caracterizada a irregularidade objeto de citação do ex-prefeito: "não comprovar que os pagamentos foram efetivamente repassados às empresas contratadas, representando a quebra do imprescindível nexo de causalidade entre a execução financeira e as despesas incorridas para a realização do evento avençado".
38.	Deve-se deixar bem vincado que cabe a quem se comprometeu a aplicar as verbas federais nas finalidades acordadas o ônus de demonstrar o adequado emprego da integralidade dos recursos, mediante documentação suficiente e hábil para tanto, o que não ocorreu nestes autos.
39.	Esse dever decorre de imposição derivada do ordenamento jurídico, a teor do bloco normativo composto pelas disposições dos arts. 70, parágrafo único, da Constituição Federal, 93 do Decreto-lei 200/1967 e 66 do Decreto 93.872/1986.
VII
40.	Sobre as demais defesas apresentadas pelo responsável, adoto como razões jurídicas de decidir a análise empreendida pela unidade técnica que atuou neste feito e que cuidou de bem reptar as alegações trazidas ao descortino do Tribunal.
41.	Registro que, ao anuir e aproveitar os exames e a sugestão de desfecho insertos nos autos como fundamentos de decisão, valho-me da técnica da motivação aliunde ou per relationem  (por referência ou remissão) para concordar com a interpretação efetuada pela Secretaria instrutiva. 
42.	A referida técnica é amplamente reconhecida e admitida no ordenamento jurídico do país pela lei e pela jurisprudência desta Corte e de Tribunais Judiciários, a exemplo do art. 50, § 1º, da Lei 9.784/1999; Acórdão 3390/2010-TCU-Plenário (rel. min. Augusto Nardes) , Acórdão 956/2015-TCU-Segunda Câmara (rel. min. Augusto Nardes) e 12.155/2018 - 2ª Câmara e 1.507/2020 - Plenário, ambos de minha relatoria; e, ainda, RHC 156.246, DJ 1º/10/2018  (rel. min. Celso de Mello) e RHC 145.207 ED, DJ 8/11/2018 (rel. min. Roberto Barroso) .
VIII
43.	Nessa conexão de ideias, entendo que está seguramente evidenciada a necessidade de responsabilização do Sr. Antônio Soares de Araújo.
44.	Em consequência, as contas do ex-prefeito devem ser julgadas irregulares, com condenação ao pagamento do débito quantificado no processo, abatidas as quantias já ressarcidas, sem aplicação da multa proporcional ao dano prevista no art. 57 da Lei 8.443/1992, uma vez que os fatos tisnados nestes autos foram colhidos pela prescrição da pretensão sancionatória do Tribunal, nos termos do Acórdão 1441/2016-TCU-Plenário (relator min. Benjamin Zymler; redator min. Walton Alencar Rodrigues) , pois o ato que ordenou a citação se deu 28/3/2019 (peça 102) e as irregularidades que permearam a gestão ocorreram em 2008, havendo interregno temporal (entre a data da ocorrência e a da citação) superior aos dez anos fixados pela precitada decisão.
45.	Por fim, deve-se ainda autorizar a cobrança judicial, se necessária, e o pagamento da dívida em até 36 parcelas mensais e consecutivas, caso solicitado, bem como encaminhar cópia do Acórdão que vier a ser proferido ao MTur, para ciência, e à Procuradoria da República no Estado do Rio Grande do Norte, com fundamento no art. 16, § 3º, da Lei 8.443/1992 c/c art. 209, § 7º, do Regimento Interno do TCU. 
	Ante o exposto, manifesto-me por que seja adotada a deliberação que ora submeto a este Colegiado. 
T.C.U., Sala das Sessões, em 30 de novembro de 2021.
MARCOS BEMQUERER COSTA 
Relator